【裁判字號】    92,簡,550
【裁判日期】    921210
【裁判案由】    廢棄物清理法
【裁判全文】
臺北高等行政法院判決                              九十二年度簡字第五五○號
    原      告  財政部國有財產局臺灣北區辦事處
    代  表  人  甲○○處長）.
                              .
    被      告  臺北市政府環境保護局
    代  表  人  陳永仁（局長）
右當事人間因廢棄物清理法事件，原告不服台北市政府中華民國九十二年七月二日府
訴字第○九二一○四六六七○○號訴願決定，提起行政訴訟。本院判決如左：
    主  文
原告之訴駁回。
訴訟費用由原告負擔。
    事實及理由
一、按原告之訴，依其所訴之事實，在法律上顯無理由者，行政法院得不經言詞辯論
    ，逕以判決駁回之。行政訴訟法第一百零七條第三項定有明文。次按，當事人就
    其訴訟標的須有實施訴訟之權能，否則，其當事人為不適格。而提起行政訴訟之
    當事人不適格，為欠缺訴權之存在要件，應認其訴為顯無理由而以判決駁回之。
二、本件被告所屬稽查人員於民國（下同）九十一年七月二十五日十時十分在台北市
    大安區○○○路○段二二三巷七十七號旁空地即台北市○○區○○段六小段三三
    地號土地（下稱系爭空地）實施稽查，發現系爭空地內雜草叢生，廢棄物堆置未
    清除，妨礙周邊環境衛生，乃以系爭空地之所有權人即財政部國有財產局為告發
    對象，並以九十一年九月十一日廢字第Ｊ00000000號處分書，處該局新
    台幣（下同）一千二百元罰鍰。原告不服，提起訴願，經被告以九十二年一月二
    十八日北市環稽字第○九二四○○三八四○○號函自行撤銷上開處分書，改依廢
    棄物清理法第十一條第一款及第五十條第一款規定，以九十二年二月六日北市環
    安罰字第Ｘ三四○二九三號違反廢棄物清理法案件舉發通知書予以告發，嗣以九
    十二年三月七日廢字第Ｊ九二Ａ○一六二六號處分書，處財政部國有財產局一千
    二百元罰鍰。原告仍然不服，提起訴願，經台北市政府九十二年七月二日府訴字
    第○九二一○四六六七○○號訴願決定，以原告與財政部國有財產局均為獨立之
    機關，而本件處分書所載之受處分人為「財政部國有財產局」，並非原告，且原
    告係財政部國有財產局之下屬分支機關，難認原告有權得以其名義代其上級機關
    財政部國有財產局提起訴願，亦難認其有何法律上之利害關係，應屬當事人不適
    格，爰作成訴願不受理之決定。原告猶未甘服，遂向本院提起行政訴訟。
三、原告起訴意旨略謂：行政機關是否可提起訴願，法無明文，而實務上向認中央或
    地方機關立於與人民同一之地位而受行政處分，亦得提起訴願。本件原處分書所
    載之受處分人雖為原告之上級機關「財政部國有財產局」，惟被告於作成原處分
    前之前置作業，均與原告聯繫，並請求原告儘速清除置於系爭空地因雜草叢生所
    造成之環境髒亂，且認原告為該空地之管理人，此有被告所屬衛生稽查大隊九十
    一年十二月六日北市環稽貳字第○九一六一四三七○○號函可稽，訴願決定未究
    明何者為本件科罰及爭訟對象，逕就原處分書為形式上審查，認事用法顯有違誤
    。另依財政部國有財產局組織條例第十一條規定訂定之「財政部國有財產局各地
    區辦事處組織通則」第三條第二款規定，經管國有財產之管理人實係財政部國有
    財產局各地區辦事處，被告依廢棄物清理法第十一條第一款及第五十條第一款規
    定所為裁罰土地管理人之對象應為原告，故原告主張因本件處分之違法、不當，
    損及原告權益，自具有法律上之利益，亦屬訴願法第十八條規定所指之法律上利
    害關係人，即屬適格之當事人。又因本件舉發地點須會同被告環保人員現場勘查
    ，且事涉多筆私有土地，須洽請台北市大安地政事務所人員丈量確認界址，及依
    政府採購法等相關程序辦理招商僱工等清理事宜，尚無構成廢棄物清理法所定不
    予清除之要件，則被告於九十一年七月二十五日發現髒亂情事，旋於同年月二十
    六日告發，未給予原告改善時間，有違程序正義及廢棄物清理法之立法精神。況
    被告針對同一事件（時間、地點均相同），一再舉發及處分，未給予原告陳述意
    見之機會，有失行政行為之誠信原則及比例原則，故請撤銷訴願決定及原處分，
    訴訟費用由被告負擔。
四、被告答辯意旨略謂：依訴願法第一條第一項、第十八條規定及行政法院（現改制
    為最高行政法院）七十五年度判字第三六二號判例意旨，原告係依財政部國有財
    產局組織條例第十一條規定授權訂定之「財政部國有財產局臺灣各區辦事處組織
    規程」所設立，具有獨立之預算與印信，其與財政部國有財產局均為獨立之機關
    ，且本件處分書所載之受處分人為「財政部國有財產局」，並非原告，原告係該
    局之下屬分支機關，難認原告有權得以其名義代其上級機關提起訴願，亦難認其
    有何法律上之利害關係，故原告逕提起訴願，欠缺訴願之權利保護要件，即屬當
    事人不適格。又被告所屬稽查人員於九十一年七月二十五日十時十分在系爭空地
    發現雜草叢生、廢棄物堆置未清除，致有妨害環境衛生之污染情事，乃以該空地
    之所有人財政部國有財產局，並依廢棄物清理法第十一條第一款及第五十條第一
    款及行政院環境保護署九十一年八月七日環署廢字第○九一○○五一二二四號函
    釋規定據以告發裁處，其認事用法，並無違誤。查財政部國有財產局為系爭空地
    之所有權人，應隨時瞭解土地之地界地貌，善加注意管理，釐清界址、招商僱工
    清理原屬該局平時應預行事項，且廢棄物清理法第十一款第一款規定旨在避免查
    證違規行為人之實際困難，造成環境長期髒亂，並以公共衛生作為優先考量，亦
    未規定須先經通知勸導或限期改善，故被告所為處分用促財政部國有財產局踐行
    改善環境與市容整潔，並無不合，故請駁回原告之訴，訴訟費用由原告負擔。
五、經核被告九十二年三月七日廢字第Ｊ九二Ａ○一六二六號處分書之處分對象為財
    政部國有財產局，並非原告，而財政部國有財產局與原告各自有獨立之預算及印
    信，均為獨立之機關，分屬不同之權利義務主體，各具獨立人格，原告之權利並
    未因原處分而直接受有損害，原告竟以其名義提起本件訴訟，顯屬原告當事人不
    適格，其訴在法律上顯無理由，依首揭規定，應不經言詞辯論，逕以判決駁回之
    。至原告訴稱原處分應以實際負經管國有財產責任之管理人即原告為處分對象，
    暨本件舉發地點尚無構成廢棄物清理法所定不予清除之要件，且被告未給予原告
    改善時間及陳述意見之機會，有違程序正義、廢棄物清理法之立法精神、誠信原
    則及比例原則等節，核屬原處分是否妥適之問題，當於受處分人財政部國有財產
    局合法提起訴願及行政訴訟後，本院方得加以審理，惟此亦不因此使得原告就本
    件處分取得實施訴訟之權能，原告執此主張其得合法提起訴願及行政訴訟，顯屬
    誤會。
據上論結，本件原告之訴在法律上顯無理由，爰依行政訴訟法第二百三十三條第一項
、第二百三十六條、第九十八條第三項前段，判決如主文。
中    華    民    國      九十二      年      十二      月      十      日
                            臺 北 高 等 行 政 法 院   第 六 庭
                                                    法  官  曹瑞卿
右為正本係照原本作成。
本件以訴訟事件所涉及之法律見解具有原則性者為限，始得於本判決送達後二十日內
向本院提出上訴狀並表明上訴理由，如已於本判決宣示後送達前提起上訴者，應於判
決送達後二十日內補具上訴理由（均按他造人數附繕本），且經最高行政法院許可後
方得上訴。
中    華    民    國      九十二      年      十二      月      十      日
                                                    書記官  方偉皓


司法院資訊處製作；財團法人民間司法改革基金會備份。
